【裁判字號】    95,訴,165
【裁判日期】    951214
【裁判案由】    分割共有物
【裁判全文】
臺灣屏東地方法院民事判決               95年度訴字第165號
原      告  甲○○
訴訟代理人  蔡將葳 律師
被      告  丙○○
            丁○○○
            乙○○
訴訟代理人  林朋助 律師
上列當事人間請求分割共有物事件，本院於民國95年11月30日言
詞辯論終結，判決如下：
    主  文
兩造共有坐落屏東縣新園鄉○○段一一○九地號、地目建、面積
八四三點一三平方公尺，同段一一一五地號、地目建、面積九一
三點三九平方公尺，分割方法如下：如附圖圖(二)所示Ａ部分、面
積四八一點七九平方公尺、附圖所示Ｃ部分、面積三四三點七七
平方公尺，分歸原告及被告丙○○、丁○○○按應有部分各三分
之一保持共有；如附圖所示Ｂ部分、面積三六一點三四平方公尺
、附圖所示Ｄ部分、面積五六九點六二平方公尺分歸被告乙○○
取得。
被告乙○○應補償原告及被告甲○○、丙○○、丁○○○共新台
幣貳拾壹萬捌仟柒佰陸拾捌元。
訴訟費用由兩造按應有部分比例負擔。
    事實及理由
一、本件被告丙○○、丁○○○未於言詞辯論期日到場，核無民
    事訴訟法第386 條各款所列情形，爰依原告聲請，由其一造
    辯論而為判決。
二、原告主張：坐落屏東縣新園鄉○○段1109地號、地目建、面
    積843.13平方公尺（下稱1109地號），及同段1115地號、地
    目建，面積913.39平方公尺（下稱「1115地號」），係兩造
    所共有（下稱系爭土地）。1109地號原告應有部分為21 分
    之4 ，被告丙○○應有部分為21分之4 ，被告丁○○○應有
    部分為21分之4 ，被告乙○○應有部分為7 分之3 。1115
    地號原告應有部分為2499分之330 ，被告丙○○應有部分為
    2499分之330 ，被告丁○○○應有部分為2499分之330 ，被
    告乙○○應有部分為833 分之503 。按本件共有物並無因物
    之使用目的有不能分割之情形，亦未訂有不分割之期限，茲
    因無法協議分割，為土地經濟效益，及確定符合各人應有部
    分，爰依民法第823 條、第824 條之規定請求裁判分割，原
    告與被告丙○○、丁○○○等三人同意保持共有。如附圖圖
    (一)所示之分割方案，因C 部分土地上有同段248 、249 建號
    （即門牌均為屏東縣新園鄉○○村○○路15號）2 棟房屋，
    其應有部分原告、被告丙○○、丁○○○各有6 分之1 ，被
    告乙○○之配偶吳惜有2 分之1 ，上開土地於短期內顯無可
    能另行興建房屋，原告與被告丙○○、丁○○○等人僅得於
    分得之1109地號編號A 部分土地興建房屋。C 部分土地位於
    A 部分土地後方係屬袋地，需利用A 部分土地通行至公路，
    故必須預留通道，倘依附圖圖(一)分割，勢將造成A 、C 部分
    土地間產生曲折地界，原告等3 人無法興建3 戶以上房屋，
    不利於日後之建築與對外通行。另被告乙○○附圖圖(三)所示
    之主張，將1115地號分割線向南移，原告已因被告乙○○於
    F 部分興建房屋而退讓至滴水線，若再退讓至圍牆，顯不公
    平，且將使E 部分單獨利用有困難，兩造間並無以圍牆為界
    之協議，請求依附圖圖(二)之分割方案，1109地號之形狀本為
    前寬後窄，尚須考慮建蔽率之問題，應由兩造共同分擔系爭
    土地地形之不利益；至於以金額補償部分，應以市價即每坪
    5 萬元計。並聲明：兩造共有系爭土地准予分割。
三、被告抗辯：
(一)、被告乙○○：系爭土地係其獨資購買，登記於被告乙○○母
    親許周昭所有，後遵其遺言將系爭土地所有權一部分依繼承
    登記予被告乙○○之弟許文賓，並與許文賓及其配偶即被告
    丁○○○約定雙方以屏東縣新園鄉○○村○○路15號建物之
    圍牆為界。被告乙○○將系爭土地一部份無條件贈與許文賓
    ，且於其死後對其家人照顧有加，原告等竟提起分割訴訟並
    錙銖必較。請求依附圖圖(一)之分割方案，依建物現況分割可
    避免拆屋，且B 部分土地可蓋3 間房屋，A 部分可蓋4 間，
    較利於建築；惟因附圖圖(一)C 部分3 層樓建物之排水溝及水
    電管線均在D 部分範圍內，如此被告須重新設置排水溝，希
    望以靠近C 部分圍牆之排水溝外圍及其延長線作為1115地號
    分割界線即附圖圖(三)之方式分割。原告所提如附圖圖(二)之分
    割方案，可能需拆除現有建物，復致兩造分割後土地均為不
    規則形狀，易形成畸零地。又1115地號土地公告現值雖為每
    平方公尺9,300 元，惟該地對外並無通路，且為都市計畫重
    劃範圍內，目前皆禁建，實際價格遠低於上開公告地價，若
    被告乙○○須以金錢補償亦不應以公告現值為補償標準等語
    ，資為抗辯。並聲明：原告之訴駁回。
(二)、被告丙○○、丁○○○未於言詞辯論期日到場，亦未提出書
    狀作何聲明或陳述。
四、法院之判斷：
(一)、按共有人得隨時請求分割共有物，但因物之使用目的不能分
    割或契約定有不可分割之期限者，不在此限；又共有物之分
    割，依共有人協議之方法行之，分割之方法不能協議者，法
    院得依任何共有人之聲請，以原物分配於各共有人，民法第
    823 條第1 項、第824 條第1 項、第2 項第1 款分別定有明
    文。查兩造共有之系爭土地，1109地號原告應有部分為21分
    之4 ，被告丙○○應有部分為21分之4 ，被告丁○○○應有
    部分為21分之4 ，被告乙○○應有部分為7 分之3 。1115地
    號原告應有部分為2499分之330 ，被告丙○○應有部分為
    2499 分 之330 ，被告丁○○○應有部分為2499分之330 ，
    被告乙○○應有部分為833 分之503 。又系爭土地地目為建
    ，依其使用目的並非不能分割，兩造間就系爭土地並無不分
    割之約定，復無法達成分割協議，業據原告提出土地登記謄
    本2 件為證，並經本院潮州簡易庭調解不成立，到庭被告亦
    不爭執，揆諸上開規定，原告請求裁判分割系爭土地，洵屬
    有據，應予准許。
(二)、按請求共有物之分割，應由法院依民法第824 條命為適當之
    分配，不受當事人主張之拘束；又分割共有物時，法院應參
    酌當事人之聲明、共有物之性質、經濟效用及全體共有人利
    益等公平決之，有最高法院49年台上字第2569號、55年台上
    字第1982號判例可資參照。
(1)、經查，系爭土地之使用現況為：如後附現況圖所示編號248
    平房，現由原告與被告丙○○、丁○○○使用中；編號249
    平房內有廁所，由被告乙○○及吳惜使用中；編號250 至
    252 三層樓房現由被告乙○○之子開設幼稚園，系爭土地東
    面面臨柏油道路等情，業經本院會同屏東縣東港地政事務所
    測量員到場勘測屬實，並製有勘驗筆錄及土地複丈成果圖（
    見本院卷第86頁至88、第90頁）及原告提出照片（見本院卷
    第40至46頁）在卷可憑。
(2)、被告乙○○主張求為按如附圖圖(一)及圖(三)所示之分割方法云
    云，惟查，依附圖圖(三)所示之分割方法將使被告乙○○於
    1115 地 號土地分得部分為580.32平方公尺，較其應有部分
    多出28.78 平方公尺，使原告及其餘被告減少28.78 平方公
    尺，且於斟酌1115地分割線時，業已因考量被告乙○○於其
    上之房屋而以房屋滴水線為界，被告乙○○未能提出其他證
    據證明有以房屋圍牆為界之約定，礙難依其請求再擴張被告
    乙○○分得之部分而以房屋圍牆為界。再者，被告乙○○主
    張依附圖圖(一)方式分割，認此方式使A 、B 部分臨路部分之
    面寬較寬，且1109之分割線與道路垂直，此與附近房屋之興
    建方向相同，利於建築云云，惟依臨路面寬而言，附圖圖(二)
    B 部分之面寬為15.921公尺，反較圖(一)之13.123公尺為寬，
    是以依圖(一)之分割方案，被告乙○○並無享有臨路面寬較寬
    的優勢。另1109地號土地北側的房屋的興建方向係與道路垂
    直，惟其南側的房屋興建方向即非與道路垂直，是以若依圖
    (一)的分割線，將使分得A 部分土地之人，因而少建築一間房
    屋。再者，圖(一)的1115地號與1109地號之分割線未相連，產
    生曲折地界，將使分得C 部分的人，有2.5 公尺無法自由進
    出，是以圖(一)之分割方式，無法發揮土地之最大效用，顯不
    符合共有物分割的本旨。
(3)、本院斟酌系爭土地之使用現況，1109號土地地形本即非方正
    ，無論依何種方式為分割，均會造成畸零空間及地形不完整
    之情況，依圖(二)之分割方式，已兼顧1115地號被告乙○○現
    有的樓房，使1115地號與1109地號不會產生曲折地界，又
    1109地號臨路部分之面寬，B 部分之面寬較圖(一)為寬，A 部
    分之面寬雖較圖(一)為窄，惟因分割線與其南側的房屋走向相
    同，不致減少興建房屋之數量，且依圖(二)分得A 、B 部分之
    人，其興建房屋之方向若與南側房屋相同，則均能興建約三
    間的房屋，是認定附圖圖(二)所示之分割方案，較能發揮土地
    的經濟效益，爰將系爭土地分割如主文第1 項所示。
(4)、按法院裁判分割共有物，除應斟酌各共有人之利害關係，及
    共有物之性質外，尚應斟酌共有物之價格，倘共有人中有不
    能按其應有部分受分配，或所受分配之不動產，其價格不相
    當時，法院非不得命以金錢補償之。又共有物之原物分割，
    依民法第825 條規定觀之，係各共有人就存在於共有物全部
    之應有部分互相移轉，使各共有人取得各自分得部分之單獨
    所有權。故原物分割而應以金錢為補償者，倘分得價值較高
    及分得價值較低之共有人均為多數時，該每一分得價值較高
    之共有人即應就其補償金額對於分得價值較低之共有人全體
    為補償，並依各該短少部分之比例，定其給付金額，方符共
    有物原物分割為共有物應有部分互相移轉之本旨。有最高法
    院57年台上字第2117號判例及85年台上字第2676號判例可資
    參照。經查，依附圖圖(二)所示分割結果，兩造分得之面積各
    有增減，且各該土地位置、地形狀況、鄰路情形等致使各該
    土地價值有差異，依前開判例意旨，自應就其價值為斟酌並
    定互為補償之方法。本院斟酌系爭土地於92年左右的拍賣價
    何，每坪約為5 萬元即每平方公尺平均約為1 萬5 千元，此
    有原告提出之拍賣資料在卷可稽（見本院卷第140 至144 頁
    ），系爭土地現雖因重劃而禁建，惟因禁建僅係短期，而重
    劃將使市容趨於一致，於重劃後將提高系爭土地的價值，考
    量系爭土地附近的交易價格認系爭土地之補償應以每坪4 萬
    元即每平方公尺12,100元為適當，爰依此計算各共有人間應
    互相補償之金額如主文第2 項所示（未滿1 元部分4 捨5 入
    ) 。
五、結論：原告之訴為有理由，依民事訴訟法第 385 條第 1 項
    前段、第78條、第80條之1 ，判決如主文。
中    華    民    國    95    年    12    月    14    日
                  民事第二庭    法  官  吳思怡
正本係照原本作成。
如不服本判決，應於收受送達後20日內向本院提出上訴書狀，其
未表明上訴理由者，應於提出上訴後20日內向本院補提理由書狀
（均須按他造當事人之人數附繕本）。
中    華    民    國    95    年    12    月    14    日
                                書記官  王秋淑


司法院資訊處製作；財團法人民間司法改革基金會備份。
